臺灣臺中地方法院刑事判決　　　　　　　　　　　　九十三年度易字第一四七一號
　　公　訴　人　臺灣臺中地方法院檢察署檢察官
　　被　　　告　乙○○
　　選任辯護人　陳惠伶律師
右列被告因偽造文書案件，經檢察官聲請簡易判決處刑（原聲請案號：九十二年度偵
續字第二五四號），本院台中簡易庭認為不宜以簡易判決處刑，簽移本院刑事庭依通
常程序審理，本院判決如左：
    主  文
乙○○行使明知為不實之事項，而使公務員登載於職務上所掌之公文書，足以生損害
於公眾及他人，處拘役伍拾日，如易科罰金，以參佰元折算壹日。
    犯罪事實
一、乙○○於民國（下同）七十九年間，以新台幣（下同）四千萬元，向丙○○購買
    坐落於台中市○○區○○段第一四七地號之田地，因上開土地上仍有租佃戶甲○○○耕種中，乙○○為求順利取得所有權，竟與代書丁○○基於明知為不實之事
    項而使公務員登載於職務上所掌之公文書之犯意聯絡，偽以「贈與」為登記原因
    ，向台中市中興地政事務所申辦所有權移轉登記，使不知情之承辦公務員於七十
    九年八月六日，將此不實之事項登載於其職務上所掌之土地登載簿上（即「登記
    原因」之後記載為贈與）（此部分均已罹於追訴時效）。嗣於八十六年間因乙○○委託不知情之陳惠伶律師向甲○○○提出租佃爭議之調解，請求對造人甲○○○返還前開土地，調解不成立，而由台中市政府移由本院審理，本院乃依職權通
    知原告乙○○提出前開土地登載簿謄本，乙○○明知前開土地登記簿謄本有前開
    登記原因不實之情形，竟仍委由不知情之律師陳惠伶向台中市中興地政事務所申
    請前開土地登記簿謄本，於八十六年九月十七日在本院民事第十一法庭內，將前
    開使公務員登載不實之文書提出本院行使之，足以生損害於地政機關對於該土地
    登記管理之正確性及丙○○、甲○○○。
二、案經甲○○○訴請台灣台中地方法院檢察署檢察官偵查後聲請簡易判決處刑。
    理  由
一、訊據被告乙○○固坦承於八十六年九月十七日依本院民事庭之指示，委請律師將
    前開記載登記原因為贈與之土地登記簿謄本提出於法院行使之，惟辯稱：伊係依
    據本院民事庭之指示，而將前開土地登記簿謄本提出法院，且該民事訴訟案件中
    ，兩造對於登記原因並不爭執，該登記原因係「買賣」或「贈與」並不影響該民
    事案件判決之結果，伊並無行使登載不實文書之主觀犯意，且訴外人丙○○亦已
    同意以「贈與」為登記原因，故該登載，亦不足以生損害於丙○○云云。
二、惟按刑法上之行使偽造私文書罪，固重在保護文書公共信用之法益，必須提出偽
    造之私文書，並對其內容有所主張，足以生損害於公眾或他人，方得成立。但所
    謂「對其內容有所主張」，並不以明示偽造之私文書內容為限，即將該文書置於
    可能發生文書功能之狀態下，亦即祇要行為人主觀上認識到在其法律交往關係中
    ，提出該偽造私文書之行為，他方足以認為其係對該文書權利義務等內容有所主
    張，並有意使其發生，或其發生不違背其本意者，即難謂無侵害公共信用之危險
    （最高法院九十二年度台上字第一五九四號著有判決參照）。次按刑法上偽造文
    書罪，所謂足以生損害於公眾或他人，以有損害之虞為已足，不以實際發生損害
    為必要（最高法院四十七年台上字第一九三號亦著有判例可參）。再按「行使之
    故意」係指明知其行為係「行使行為」，並有意使「行使」之客觀行為發生之謂
    ，縱令該行使行為並非有目的之行使行為或基於某種作用而行使，仍不失有行使
    之犯罪故意，另文書之行使，本質上並無文書之一部行使之問題，自亦不得割裂
    行使之主觀犯意而認為行為人僅就文書為一部分之行使，至該行使行為之初是否
    基於他人行為之推動，亦非所問。（參照台灣高等法院暨所屬法院六十一年度法
    律座談會第四十一號之研討結論）。
三、次查：
（一）前開土地登記簿謄本上記載移轉登記之原因為「贈與」，與實際上之移轉登記
      原因為「買賣」不符，為被告乙○○所自承，並經證人即本件移轉登記受託登
      記之代書丁○○到庭結證明確。而被告於登記之前即已知悉前開登載不實情事
      ，亦經前揭證人丁○○到庭結證稱：「我有跟被告講，他們是買賣，但是登記
      的科目要用贈與，我有告訴被告因為有三七五租約，所以就要用贈與」等語屬
      實，是以前開土地登記簿謄本上登載之登記原因為「贈與」，確係使公務員登
      載不實之文書，堪以認定。
（二）又被告乙○○於八十六年九月十七日在本院八十六年訴字第一八三二號租佃爭
      議之民事案件開庭時，透過該案之訴訟代理人陳惠伶律師將前開土地登記簿謄
      本提出於法院，亦為被告乙○○自承在卷，並經本院調閱前開租佃爭議案件全
      卷查明無訛。
（三）另前揭土地之前手即丙○○，對於登記原因係「買賣」或「贈與」並不清楚，
      業據丙○○之子即證人陳金鍾到庭結證明確，且贈與行為應繳納贈與稅，該贈
      與稅繳納之納稅義務人為前揭土地之出賣人即丙○○；再甲○○○係前揭土地
      之承租人，業據被告自承在卷，其對於該土地依法享有優先承買權，則該移轉
      登記之原因係買賣或贈與，自足以影響甲○○○上開權利之行使，是以該行使
      登載不實文書行為，自均足以生損害於丙○○、甲○○○二人，並足生損害於
      地政機關對於上開土地登記管理之正確性，至堪認定。
四、再被告提出該土地登記簿謄本之初，雖係因前開民事案件法官之諭知，惟其提出
    該文書與否，仍可自行判斷，而該文書之提出雖未明示其移轉登記之原因，惟已
    使該登記不實在之部分置於可能發生文書功能之狀態下，諸如前開訴訟卷宗中之
    資料為他案調閱引用，仍有可能發生影響，自不能僅拘泥於該登載不實之部分，
    是否在該民事案件中構成何種影響，至該民事案件中被告或被告之訴訟代理人為
    如何之主張，則為行使該文書之後之行為，自不足以影響被告行使前揭使公務員
    登載不實文書之主觀之犯意，亦不得以其行使行為不致影響前開民事判決，即認
    該行使行為不足以生損害於公眾或他人。是揆諸前揭二之說明意旨，被告乙○○
    辯稱：伊沒有行使使公務員登載不實文書之主觀犯意，及該文書提出之行為，不
    足以生損害於丙○○云云，均不足採，本案事證明確，被告乙○○行使使公務員
    登載不實文書之犯行，洵堪認定。
五、核被告乙○○所為，係犯刑法第二百十六條、第二百十四條之行使使公務員登載
    不實文書罪。被告乙○○利用不知情之律師陳惠伶為前開行使行為，為間接正犯
    。爰審酌被告乙○○素行良好，本案純係因訴訟之故而提出前開使公務員登載不
    實之文書，且該提出行為係出於法院之要求，又實際並未影響訴訟之結果，再前
    開被訴犯行所吸收之輕罪部分（即使公務員登載不實罪部分）業已罹於時效，本
    案犯罪情節輕微，且被告乙○○坦承部分犯行等一切情狀，本院認公訴人具體求
    刑四月，尚屬過重，爰依法量處如主文所示之刑，並諭知易科罰金之折算標準，
    即足適當。至前開行使之文書（土地登記簿謄本），業已提交法院行使並附於卷
    內，難認係被告所有之物，爰不予宣告沒收。
據上論斷，應依刑事訴訟法第四百五十二條、第二百九十九條第一項前段，刑法第二
百十六條、第二百十四條、第四十一條第一項前段，罰金罰鍰提高標準條例第一條前
段、第二條，判決如主文。
中      華      民      國      九十三      年      十一  月    十六    日
                            臺灣臺中地方法院刑事第九庭
                              審判長法  官  黃  文  進
                                    法  官  陳  思  成
                                    法  官  陳  如  玲
右正本證明與原本無異。
如不服本判決，應於判決送達後十日內向本院提出上訴狀，上訴於臺灣高等法院臺中
分院( 須附繕本 )。
                                    書記官
中      華      民      國      九十三      年      十一  月    十六    日
附錄論罪科刑法條
中華民國刑法第二百一十四條
 (使公務員登載不實罪)
明知為不實之事項，而使公務員登載於職務上所掌之公文書，足以生損害
於公眾或他人者，處三年以下有期徒刑、拘役或五百元以下罰金。
